臺灣屏東地方法院民事判決　九十二年度重訴字第三號
　　原　　　告　肯達營造有限公司
　　法定代理人　甲○○
　　訴訟代理人　戴國石律師
　　　　　　　　蔡吉記律師
　　被　　　告　交通部公路總局第三區養護工程處
　　法定代理人　乙○○
　　訴訟代理人　周耀門律師
　　　　　　　　王伊忱律師
　　　　　　　　鄭美玲律師
右當事人間請求給付工程款事件，本院於民國九十三年九月八日言詞辯論終結，判決
如下：
    主　    文
被告應給付原告新台幣肆拾貳萬肆仟捌佰伍拾玖元及自民國九十二年一月二十一日起
至清償日止，按週年利率百分之五計算之利息。
原告其餘之訴駁回。
訴訟費用由被告負擔百分之五，餘由原告負擔。
本判決原告勝訴部分得假執行。但被告如於執行標的物拍定、變賣前，以新台幣肆拾
貳萬肆仟捌佰伍拾玖元為原告預供擔保，得免為假執行。
原告其餘假執行之聲請駁回。
    事實及理由
一、原告原起訴聲明請求被告應給付原告新台幣（下同）七百八十六萬八千九百三十
    元及法定遲延利息，嗣變更聲明請求被告應給付原告七百六十七萬九千五百七十
    四元及法定遲延利息，核屬減縮應受判決事項之聲明，與民事訴訟法第二百五十
    五條第一項但書第三款規定相符，應予准許。
二、原告主張：原告與被告於民國八十八年六月二日簽訂契約，由原告承攬「１８６
    線仁武大樹間３０Ｋ＋５４７～３２Ｋ＋８００路基路面拓寬工程」（以下簡稱
    系爭工程）。系爭工程於九十年十二月十二日完工，於九十一年七月十七日辦理
    驗收，本件工程尚有主體工程末期估驗實付款二百一十一萬六千八百五十三元、
    代辦台塑管線工程保留款三十四萬五千九百六十七元，未給付原告，原告自得依
    承攬契約法律關係，請求被告給付上開金額。又系爭工程契約約定之完工期限為
    四百二十天日曆天，嗣因自來水公司之管線遷移、道路路界不明、調整縱坡拖延
    核准時間、路旁民屋及電桿未拆遷等不可歸責於原告之因素，致拖延工作天數共
    計四百三十天，其中經被告核准展期日數為三百五十八天，經認為逾期者為七十
    二天，惟上開被告認為逾期七十二天部分，原告認為不合理，經自行送請台灣省
    土木技師公會鑑定結果，認為並無逾期完工。又原告因上開工期之延展，致增加
    營造綜合保險費、工程管理費、其他環境設施管理費、其他安全設施及管理維護
    費、其他交通設施及管理維護費、品管工程師費等費用之支出，依系爭工程契約
    附件「台灣省交通處公路局工程投標須知補充說明」（下稱工程投標須知補充說
    明）第十四條規定，原告得依契約金額比例請求上開工程展延增加之費用共計六
    百八十五萬五千四百九十元。惟原告另尚有瀝青混泥土品檢扣款二十三萬二千三
    百四十九元、下腳料款二十萬八千七百十一元、履約保固保證金一百十九萬七千
    六百七十六元，共計一百六十三萬八千七百三十六元之金額未給付被告，因此，
    爰將上開原告得請求之總金額九百三十一萬八千三百一十元（即主體工程末期估
    驗實付款二百十一萬六千八百五十三元、代辦台塑管線工程保留款三十四萬五千
    九百六十七元、工程展延增加費用六百八十五萬五千四百九十元），扣除應給付
    被告之一百六十三萬八千七百三十六元後，原告仍得依據承攬契約法律關係，請
    求被告給付七百六十七萬九千五百七十四元等語。並減縮聲明：(一)被告應給付原
    告七百六十七萬九千五百七十四元，及自起訴狀繕本送達翌日起至清償日止，按
    週年利率百分之五計算之利息。(二)願供擔保，請准宣告假執行。
三、被告則以：系爭工程被告於八十八年八月十六日申報開工，依契約約定工期為四
    百二十天日曆天，完工期限應為八十九年十月八日，期間因受颱風、台塑水管遷
    移及工程設計變更等因素致拖延工期，惟被告已依契約規定核計予以展延工期三
    百五十八天在案，因此原告之完工期限應展延至九十年十月一日止，原告遲至九
    十年十二月十二日始完工，已逾期七十二天，被告依約予以罰款五百七十四萬八
    千八百四十六元，並無不合。至原告提出之台灣省土木技師工會鑑定報告，則係
    僅依原告片面所提供之資料作成之鑑定意見，純係片面偏袒原告，應不足採。又
    原告雖主張依工程投標須知補充說明第十四條規定，請求工程展延增加費用六百
    八十五萬五千四百九十元，惟工程投標須知補充說明第十四條規定係於工程之實
    作數量與契約數量有不同時，始有適用，本件工程並無該等情形，自無適用工程
    投標須知補充說明第十四條規定之餘地；況依該條第二項之規定，關於安衛、環
    保設施及管理維護費、其他交通設施及管理維護費、其他安衛設施及管理維護費
    、其他環保設施及管理維護費等費用之請求，應按未完成部分所需之工程費、實
    際停工工期與本工程契約金額、工程契約工期之比例調整給付，因此縱認原告得
    依該條規定請求，亦應按未完成部分所需之工程費、實際停工工期與本工程契約
    金額、工程契約工期之比例調整金額，原告僅以停工工期與契約工期比例計算請
    求金額，自與該條規定不符；又依工程契約附件「交通部公路局公路工程施工說
    明書」第一章第三條第二項規定：「如因本局所供之材料供應不足或其他非承包
    商之責任，而影響部分或整個工程之進行時，得按實際情形經核定免計日數，承
    包商仍應於各該原因消失後全力趕辦，不得因此提出賠償或停止結算要求」，可
    知本件工程之展延既經被告依實際情形予以核定展延工期三百五十八天，則原告
    即不得再提出任何賠償損失之請求，是原告再依工程投標須知補充說明第十四條
    規定，請求工程展延增加費用六百八十五萬五千四百九十元，應無理由等語，資
    為抗辯。並聲明：(一)原告之訴及假執行之聲請均駁回。(二)如受不利益判決，願供
    擔保免為假執行。
四、兩造不爭執之事實：(一)兩造於八十八年六月二日簽訂契約，由原告承攬系爭工程
    ，契約原定完工期限為八十九年十月八日，即四百二十天日曆天，實際完工期日
    則為九十年十二月十二日，共計拖延工期四百三十天。又系爭工程於九十一年七
    月十七日辦理驗收完畢，驗收結算總金額為七千九百八十四萬五千零八十元，兩
    造並約定原告如有逾期完工，每逾期一日，按驗收結算總金額，罰款千分之一，
    即每日罰款七萬九千八百四十五元（元以下四捨五入）。(二)被告就系爭工程尚有
    主體工程末期估驗實付款二百十一萬六千八百五十三元、代辦台塑管線工程三十
    四萬五千九百六十七元，尚未給付與原告。(三)原告就系爭工程尚有瀝青混泥土品
    檢扣款二十三萬二千三百四十九元、下腳料款二十萬八千七百十一元、履約保固
    保證金一百十九萬七千六百七十六元，共計一百六十三萬八千七百三十六元之金
    額未給付被告。
五、兩造所爭執者為：(一)原告就系爭工程有無逾期完工？(二)原告得否依工程投標須知
    補充說明第十四條規定，請求工程展延增加費用六百八十五萬五千四百九十元？
    茲分述如后。
六、原告就系爭工程有無逾期完工？
  (一)原告雖主張：系爭工程拖延工作天數共計四百三十天，經其送請台灣省土木技師
    公會鑑定結果，認為並無逾期完工等語。惟查，原告所提出之台灣省土木技師公
    會鑑定報告，係其於起訴前，單方面依其所提供之資料，送請台灣省土木技師公
    會所作成，該鑑定報告並未參酌被告所提出之資料，是鑑定報告所載之鑑定意見
    是否有失公正，而有偏袒原告之虞，已不無可疑，尚難遽以採信。
  (二)又原告於本院行準備程序時，復與被告達成爭點協議（見本院卷第七二頁），就
    系爭工程有無逾期完工一事，再送請行政院公共工程委員會鑑定，經本院送請該
    會鑑定，該會於九十二年十二月九日以工程術字第○九二○○五○○三八○號函
    函覆本院鑑定意見如下：「一、甲方（即被告）已依據本工程契約第六條第四款
    第一目至第三目之規定，分項展延工期，並扣除日期重疊部分，核計予以展延工
    期至九十年十二月七日，應屬合宜。二、甲方將案情分析第四點，所有分段工作
    期間逾期日數累加，即天十天十５天＝天，合併計算逾期罰款。本契約因
    已整段刪除『各分段開工、完工期限規定．．．。』，故不採用分段開工、完工
    期限之規定，而無分段合併計算逾期罰款之適用，因此應以甲方最後（第六項）
    核准展延工期自九十年十一月二十六日至九十年十二月七日之末日九十年十二月
    七日為計算逾期之基準日，乙方（即原告）實際於九十年十二月十二日完工，即
    本工程逾期五日。」，有該函所附鑑定書在卷可稽（見本院卷第八九頁），且原
    告就此鑑定結果亦不爭執，準此，依該鑑定書所載之上開鑑定意見，原告就系爭
    工程逾期完工之天數應為五日。
  (三)被告雖否認上開行政院公共工程委員會之鑑定意見，並抗辯：系爭工程契約雖將
    第六條工程期限第三項規定刪除，然此係因應各公共工程之性質及需要而為，故
    系爭工程於訂約時雖以總工程期限之方式約定工期，但仍於契約明定得標之原告
    應於訂約後提出施工網狀圖，作為工程契約之追加附件，而原告之施工順序及進
    度均需嚴格遵守施工網狀圖辦理，倘原告未依施工網狀圖之進度施工，則依系爭
    工程契約第十六條第一項分段逾期罰款之規定，被告仍得主張原告各分段逾期之
    責任，而將原告各分段逾期之天數合併計算，是上開鑑定書所載之鑑定意見認為
    本件工程應直接以展延工期與原告實際施作日期直接加減計算逾期天數，即與系
    爭工程契約規定及一般工程慣例不符，應不足採等語。惟查，按解釋意思表示，
    應探求當事人之真意，不得拘泥於所用之辭句，民法第九十八條定有明文。本件
    兩造合意將系爭工程契約第六條第三項關於「各分段開工、完工期限規定如詳細
    價目標補充說明」之規定刪除，有系爭工程契約在卷可憑（見本院卷第九頁），
    且為兩造所不爭執，是依該刪除內容觀之，並參酌系爭工程契約第六條第二項復
    約定系爭工程之總完工期限限於四百二十日曆天內，足見系爭工程契約並不採用
    分段開工、完工期限之規定，而無分段合併計算逾期罰款之適用甚明。至系爭工
    程契約第十六條第一項關於分段工程逾期罰款之規定，雖未經兩造予以刪除，惟
    就該契約第六條及第十六條之規範意旨觀之，可知該契約第六條約定主要係在規
    範系爭工程之工程期限，至於第十六條約定則係在規範系爭工程之逾期罰款責任
    ，因此，兩造合意將第六條第三項關於「各分段開工、完工期限規定如詳細價目
    標補充說明」之規定刪除，在契約解釋上，應認為該契約第十六條第一項關於分
    段工程逾期罰款之規定，縱未刪除亦應失所附麗，方符合當事人訂約之真意。從
    而，本件工程契約既無分段合併計算逾期罰款之適用，則依被告所提出之工程期
    限變更報告（本院卷第五三至六五頁）所載內容觀之，系爭工程在解釋上自應以
    被告最後核准展延工期自九十年十一月二十六日至九十年十二月七日之末日即九
    十年十二月七日為原告經展期後應完工之最後期日，是原告實際於九十年十二月
    十二日始完工，即已逾期五日，上開行政院公共工程委員會之鑑定意見，核屬可
    採，且經本院再次向該會函詢，亦同上開見解，認上開鑑定意見無修正之必要等
    語，有該會九十三年七月五日工程鑑字第○九三○○二六二三八○號函覆本院可
    稽，是被告上開抗辯：系爭工程應將原告各分段逾期之天數合併計算云云，即屬
    無據，應不足取。
七、原告得否依工程投標須知補充說明第十四條規定，請求工程展延增加費用六百八
    十五萬五千四百九十元？
  (一)原告雖主張：其因工期之延展，致增加營造綜合保險費、工程管理費、其他環境
    設施管理費、其他安全設施及管理維護費、其他交設施及管理維護費、品管工程
    師費等費用之支出，依工程投標須知補充說明第十四條規定，其得依契約金額比
    例請求上開工程展延增加之費用共計六百八十五萬五千四百九十元等語。惟查，
    依卷附工程投標須知補充說明（見本院卷第二二頁）第十四條規定：「無論工程
    數量增減與否，合約詳細價目單工作項目列為一式者，除保險費、安衛、環保設
    施及管理維護費、其他交通設施及管理維護費、其他環保設施及管理維護費按下
    列辦法處理外，其餘概按契約單價給付，不予變更或增減。(一)保險費：如因本局
    （即被告）之原因而需追加，得按比例請求本局核給。(二)安衛、環保設施及管理
    維護費、其他交通設施及管理維護費、其他環保設施及管理維護費等四項工程項
    目經費：如屬甲方（即被告）因素而全面停工之工程，基於實際需要，承包商（
    即原告）仍應繼續辦理工地交通、安衛、環保之管理與維護時，得向本局提出申
    請，按未完成部分所需工程費、實際停工工期與工程契約金額、工程契約工期之
    比例調整給付，其他原因概不調整。」之文義觀之，可知系爭工程列為一式之「
    保險費」項目經費，僅於因被告之原因而需追加工程時，原告始得按追加工程之
    比例請求被告核給；至於「安衛、環保設施及管理維護費」、「其他交通設施及
    管理維護費」、「其他環保設施及管理維護費」等四項工程項目經費，則於因被
    告之因素而全面停工時，原告基於實際需要，仍應繼續辦理工地交通、安衛、環
    保之管理與維護時，始得按未完成部分所需工程費、實際停工工期與工程契約金
    額、工程契約工期之比例，向被告請求核給。
  (二)經查，本件工程並無追加之情事，已為兩造所不爭執（見本院卷二九三頁），是
    依上開說明，系爭工程既無追加之情形，則原告主張依工程投標須知補充說明第
    十四條第一款規定：「保險費：如因本局之原因而需追加，得按比例請求本局核
    給」，請求因工期之延展，所增加營造綜合保險費，即與該條規定不合，應屬無
    據。又系爭工程於施工期間雖曾因「碧利斯、象神颱風」、「台塑舊管阻礙３０
    Ｋ＋５８７阿猴林橋左半側施工」、「３１Ｋ＋７４１～３１Ｋ＋９６４調整道
    路縱坡案」、「３２Ｋ＋３００～３２Ｋ＋６００左側兩民房未拆案」、「奇比
    、尤特、利奇馬颱風」、「增設３２Ｋ＋５８７處和山橋下固床設施及３２Ｋ＋
    ５００處左側附近排水系統改善案」等因素而停止或阻礙施工，致展延工期，有
    原告不爭執真正之各阻礙施工因素影響核算應完成期限時程示意圖在卷可憑（見
    本院卷第六六頁）。惟查，系爭工程係已分為數段工程，由原告同時或先後施工
    ，各項工程作業時間重疊進行，有被告提出之施工網狀圖在卷可查（見本院卷第
    一三五頁），因此，上開展延工期之因素，除不可歸責於兩造之「碧利斯、象神
    颱風」、「奇比、尤特、利奇馬颱風」等天候因素，有可能導致系爭工程全面停
    工外，其餘展延工期之因素，均不會影響到原告其他工程作業時間應重疊進行之
    各段工程進度，並不會導致系爭工程之全面停工，從而，原告依工程投標須知補
    充說明第十四條第二款規定：「安衛、環保設施及管理維護費、其他交通設施及
    管理維護費、其他環保設施及管理維護費等四項工程項目經費：如屬甲方因素而
    全面停工之工程，基於實際需要，承包商仍應繼續辦理工地交通、安衛、環保之
    管理與維護時，得向本局提出申請，按未完成部分所需工程費、實際停工工期與
    工程契約金額、工程契約工期之比例調整給付，其他原因概不調整。」，請求其
    因工期延展而增加之工程管理費、其他環境設施管理費、其他安全設施及管理維
    護費、其他交設施及管理維護費、品管工程師費等費用，即與該款所規定：「如
    屬甲方因素而全面停工之工程」之要件不符，為無理由，不應准許。
八、綜上所述，系爭工程原告僅逾期五天，依兩造不爭執之每日罰款七萬九千八百四
    十五元計算結果，罰款總金額應為三十九萬九千二百二十五元，是原告請求被告
    給付之主體工程末期估驗實付款二百十一萬六千八百五十三元、代辦台塑管線工
    程三十四萬五千九百六十七元，扣除上開罰款總金額三十九萬九千二百二十五元
    、瀝青混泥土品檢扣款二十三萬二千三百四十九元、下腳料款二十萬八千七百十
    一元、履約保固保證金一百十九萬七千六百七十六元，原告尚得請求被告給付四
    十二萬四千八百五十九元。從而，原告依據系爭工程契約法律關係，請求被告給
    付四十二萬四千八百五十九元，及自起訴狀繕本送達翌日即九十二年一月二十一
    日起至清償日止，按週年利率百分之五計算之利息，為有理由，應予准許，逾上
    開範圍之請求，則於法無據，應予駁回。又按所命給付之金額或價額未逾新臺幣
    五十萬元之判決，法院應依職權宣告假執行，民事訴訟法第三百八十九條第一項
    第五款定有明文。查原告陳明願供擔保，聲請宣告假執行，經核原告勝訴部分，
    在未逾五十萬元範圍內，依前揭法律規定，本院應依職權宣告假執行，無必要再
    命原告供擔保始得假執行。被告亦陳明願供擔保請准宣告免為假執行，爰酌定相
    當擔保金額併准許之。至原告其餘敗訴部分所為假執行之聲請，因訴之駁回而失
    所依據，自不予准許。本件事證已臻明確，兩造其餘之攻擊、防禦方法，經核均
    與本件判決結果不生影響，爰不一一論述，併此敘明。
據上論結：原告之訴為一部有理由，一部無理由，依民事訴訟法第七十九條、第三百
八十九條第一項第五款、第三百九十二條第二項、第三項，判決如主文。
中　　　華　　　民　　　國　　九十三　　年　　　九　　　月　　二十二　　日
　　　　　　　　　　　　　　　　　　臺灣屏東地方法院民事第二庭
~B審判長法官　阮世賢
~B法　　　官　楊中琪
~B法　　　官　王炳人
正本係照原本作成。
如不服本判決，應於收受送達後二十日內向本院提出上訴書狀。
~B法院書記官　洪榮華
中　　　華　　　民　　　國　　九十三　　年　　　九　　　月　　二十二　　日
